臺灣臺北地方法院民事判決　　　　　　 100年度訴字第3054號
原　　　告　紳騏企業有限公司
法定代理人　郭榮洲
訴訟代理人　許桂挺律師
被　　　告　廣鎂工程顧問有限公司
法定代理人　王健志
訴訟代理人　繆璁律師
上列當事人間請求清償債務事件，本院於中華民國100年10月4日
言詞辯論終結，判決如下：
    主  文
確認昇鴻鑿井有限公司對被告有新臺幣柒拾捌萬柒仟伍佰元之債
權存在。
訴訟費用新臺幣捌仟伍佰玖拾元由被告負擔。
    事實及理由
壹、程序部分
    按訴狀送達後，原告不得將原訴變更或追加他訴，但請求之
    基礎事實同一者，不在此限，民事訴訟法第255條第1項第2
    款定有明文。所謂請求之基礎事實同一，係指變更或追加之
    訴與原訴之主要爭點有其共同性，各請求利益之主張在社會
    生活上可認為同一或關連，而就原請求之訴訟及證據資料，
    於審理繼續進行在相當程度範圍內具有同一性或一體性，得
    期待於後請求之審理予以利用，俾先後兩請求在同一程序得
    加以解決，避免重複審理，進而為統一解決紛爭者，即屬之
    （最高法院90年度臺抗字第519號裁定參照）。本件原告原
    起訴請求被告依強制執行法第120條規定給付新臺幣（下同
    ）787,500元，嗣於民國100年10月4日具狀變更聲明為：「
    確認債務人昇鴻鑿井有限公司（下稱昇鴻公司）對被告有78
    7,500元之債權存在」。查原告前後所主張之基礎事實均係
    以訴外人即債務人昇鴻鑿井有限公司對被告之工程款債權
    787,500元存在與否等情，核與上開規定相符，應予准許。
    另「原告將原訴變更時，如其訴之變更為合法，而原訴可認
    為已因撤回而終結，法院應專就新訴裁判」（最高法院65年
    度臺上字第2183號判例參照），是本院僅需就原告之變更之
    訴為裁判。
貳、實體部分
一、原告起訴主張：原告與訴外人即債務人昇鴻公司間給付票款
    事件，原告依臺灣苗栗地方法院99年度苗簡字第279號確定
    判決對昇鴻公司聲請強制執行，經本院民事執行處於99年12
    月28日以99年度司執助字第6679號執行命令，禁止昇鴻公司
    於933,000元及自99年5月28日起至清償日止按年息6%計算之
    利息範圍內收取對被告之全數債權，被告亦不得對昇鴻公司
    清償。詎被告竟聲明已於99年3月25日開立面額787,500 元
    之支票乙紙予債務人昇鴻公司，用以給付工程款（下稱系爭
    工程款）。其後被告復稱因出借機具予昇鴻公司，因遭昇鴻
    公司之債權人趁隙搬走無法追回，經被告向昇鴻公司提示擔
    保本票請求兌現未果，而主張抵銷云云，是昇鴻公司對被告
    之債權即有不明確之虞，而原告為昇鴻公司之債權人，自得
    以廣鎂工程顧問有限公司為被告，訴請確認其與昇鴻公司間
    之債權存在。並聲明：確認債務人昇鴻鑿井有限公司對被告
    有787, 500元之債權存在。
二、被告則以：本件因執行法院未發收取命令，是原告提起本件
    給付之訴，即欠缺權利保護必要，應予駁回。且因昇鴻公司
    於99年7月31日向被告借用機具「除砂機、穩定桿、打撈器
    等三項機具」，雙方訂有機具借用契約，為擔保日後返還，
    於同日由訴外人昇鴻公司簽發未載到期日、面額150萬元、
    票號NO233679之本票乙紙（下稱系爭本票）交付被告。詎
    100年1月底，因昇鴻公司之其他債權人催討債務，竟將被告
    上開機具搬走抵債而無法追討，昇鴻公司於同年2月底告知
    被告上情，經被告當場提示前揭本票請求兌現未果，乃當面
    向訴外人昇鴻公司負責人表明系爭本票債權與昇鴻公司對被
    告之787,500元系爭工程款債權相抵銷，並請求被告返還99
    年3月25日所簽發受款人為昇鴻公司、付款銀行為臺灣土地
    銀行城東分行，票號EV0000000，面額787,500元禁止背書轉
    讓之支票乙紙（下稱系爭支票）。是以，被告於99年7月31
    日即取得前揭對昇鴻公司之150萬元系爭本票債權，而於100
    年2月底行使系爭本票債權，並據以主張抵銷系爭工程款。
    被告復依票據法直接原因抗辯事由否認訴外人昇鴻公司對被
    告之系爭支票債權等語，資為抗辯。並聲明：原告之訴駁回
    。
三、得心證之理由：
    原告主張其與訴外人即債務人昇鴻公司間給付票款事件，原
    告依臺灣苗栗地方法院99年度苗簡字第279號確定判決對昇
    鴻公司聲請強制執行，經本院民事執行處於99年12月28日以
    99年度司執助字第6679號執行命令，禁止昇鴻公司於933,
    000元及自99年5月28日起至清償日止按年息6%計算之利息範
    圍內收取對被告之全數債權，被告亦不得對昇鴻公司清償。
    經被告陳報已於99年3月25日開立系爭支票清償昇鴻公司之
    系爭工程款787,500元，業據原告提出臺灣苗栗地方法院99
    年度苗簡字第279號民事簡易判決及臺灣苗栗地方法院100年
    度簡上字第3號民事判決、本院民事執行處99年12月28日99
    年度司執助字第6679號執行命令、被告100年1月7日99年度
    司執助字第6679號民事陳報狀為據（詳本院卷第75頁至第92
    頁），堪信為真正。惟原告主張昇鴻公司對被告有系爭工程
    款債權存在，則為被告所否認，並以前揭情詞置辯，是本件
    是爭點厥為：被告主張抵銷是否有理由？
  (一)按實施查封後，債務人就查封物所為移轉、設定負擔或其他
    有礙執行效果之行為，對於債權人不生效力。又就債務人對
    於第三人之金錢債權為執行時，執行法院應發扣押命令禁止
    債務人收取或為其他處分，並禁止第三人向債務人清償。前
    項扣押命令，送達於第三人時發生效力，強制執行法第51條
    第2項、第115條第1項、第118條第2項分別定有明文。經查
    ，本件原告以其對昇鴻公司有票款債權933,000元存在為由
    ，向臺灣苗栗地方法院聲請強制執行，經本院民事執行處於
    99年12月28日以99年度司執助字第6679號執行命令，禁止昇
    鴻公司於933,000元及自99年5月28日起至清償日止按年息6%
    計算之利息範圍內收取對被告之全數債權，被告亦不得對昇
    鴻公司清償，被告業於100年1月3日收受上開扣押命令，此
    經本院調取本院99年度司執助字第6679號清償票款強制執行
    卷，查明屬實，且為被告所不爭執，則本院於99年12月28日
    以99年度司執助字第6679號核發扣押命令，經被告於100 年
    1月3日收受上開扣押命令時即發生效力，是被告即不得為違
    背本院上開扣押命令之行為。
  (二)次按民法第340條規定，受債權扣押命令之第三債務人，於
    扣押後始對其債權人取得債權者，不得以其所取得之債權與
    受扣押之債權為抵銷。再按債權人基於民法第242條規定，
    行使債務人之權利時，第三人之對於債權人與對於債務人同
    ，故第三人得以對於債務人之一切抗辯，對抗債權人（最高
    法院40年台上字第304號判例參照）。反之，債權人得以債
    務人對第三人之一切抗辯，對抗第三人。本件被告抗辯其因
    於99年7月31日與昇鴻公司間之機具借用契約關係，而持有
    昇鴻公司簽發之系爭本票，嗣於上開機具於100年1月底滅失
    ，經昇鴻公司於同年2月底告知後，經被告當場提示系爭本
    票兌現未果，即向昇鴻公司主張與系爭工程款債權相抵銷云
    云。經查，姑不論被告所稱之系爭本票債權之原因關係，即
    機具借用契約關係是否為真，惟依上揭說明可知，系爭本票
    債權須於本院民事執行處99年12月28日99年度司執助字第66
    79號執行命令送達前存在，方得主張抵銷。又票據雖為無因
    行為，然發票人非不得以自己與執票人間所存之抗辯事由對
    抗執票人，是系爭本票既係擔保昇鴻公司與被告間機具借用
    契約之機具返還請求權暨損害賠償請求權，為兩造所不爭執
    ，則於直接前後手間，上開機具返還請求權暨損害賠償請求
    權未發生時，系爭本票亦不得主張。次查被告自承被告出借
    予昇鴻公司之機具於100年1月底滅失，而本院之扣押命令於
    100年1月3日送達被告，則於系爭扣押命令送達前，被告即
    不得行使系爭本票，自未合於抵銷適狀，而不得主張抵銷。
  (三)被告雖爰引最高法院97年台上字第1665號判決主張雖系爭本
    票未屆清償期而仍得主張抵銷，惟細繹上開最高法院判決，
    其所欲闡明者為債權之發生與清償期之屆至係屬兩事，倘債
    權於扣押命令前已存在，縱未屆清償期，仍得依民法第334
    條第1項規定主張抵銷，而不受民法第340規定之限制。經查
    ，系爭本票債權，於直接前後手間，即被告與昇鴻公司間之
    機具返還請求權暨損害賠償請求權，係至100年1月底方發生
    ，則系爭本票債權亦係斯時始發生，亦即，系爭本票債權係
    於被告收受扣押命令後始存在，自有民法第340條規定之適
    用，而不得以系爭本票債權與受扣押之債權即系爭工程款債
    權為抵銷，是與上揭最高法院97年台上字第1665號判決自不
    相違背，故被告爰引最高法院97年台上字第1665號判決主張
    抵銷，容有誤會。
  (四)從而，本件昇鴻公司既對被告尚有787,500元債權存在，而
    被告所為對昇鴻公司抵銷之抗辯均不足採，亦經認定如前，
    則被告對原告聲請執行法院所發執行命令聲明異議，原告依
    強制執行法第120條規定，應提起訴訟，否則執行命令將被
    撤銷，原告為保全債權，有確認昇鴻公司對被告有前開債權
    存在之必要，是其有即受確認判決之法律上利益，故原告請
    求確認昇鴻公司對被告有787,500元之債權存在，為有理由
    。
四、綜上所陳，被告主張抵銷之抗辯，為無足採。原告請求確認
    昇鴻公司對被告有787,500元之債權存在，為有理由，應予
    准許。
五、本件事實已臻明確，兩造其餘之攻擊或防禦方法，及未經援
    用之證據，經本院斟酌後，認為與判決基礎之事實並無影響
    ，均不足以影響本裁判之結果，自無庸一一詳予論駁之必要
    ，併此敘明。
六、本件訴訟費用，確定如主文第2項所示之金額。
七、訴訟費用負擔之依據：民事訴訟法第78條。
中    華    民    國   100    年    10    月    28    日
                  民事第八庭    法  官  宣玉華
以上正本係照原本作成
如對本判決上訴，須於判決送達後20日內向本院提出上訴狀。如
委任律師提起上訴者，應一併繳納上訴審裁判費。
中    華    民    國   100    年    10    月    28    日
                                書記官  吳珊華